---
title: "R - tidyverse y R - Base."
author: "Juvenal Campos"
date: "2/10/2020"
output: html_document
---

```{r setup, include=FALSE}
knitr::opts_chunk$set(echo = TRUE)
```

# Sesión de repaso de R

## R - tidyverse y R - Base.

En la programación en R, existen dos sabores de programación muy distintos: R - tidy y R - base. 

La principal característica de R - tidy es el uso de la pipa y la concatenación `%>%` , mientras que la principal característica de R - base es el uso de los corchetes `[` y `]`.

Con ambos estilos se puede llegar a obtener los mismos resultados, sin embargo, estos estilos tienen distintas ventajas y desventajas. 

### R - Base: 

**Ventajas:**

* Es la forma original de escribir código de R. 

* Hay mucho material (de antes de 2012) disponible para aprender a programar en R bajo este estilo, y si contratas un curso en línea es MUY seguro que este sea el estilo que te enseñen.

* Es más rápido que R - tidy (en caso de que te importe la velocidad). 
(Ejemplos donde si nos importa la velocidad: https://lnppmicrositio.shinyapps.io/redCaminosShiny/)

* Aprenderlo nos ayudará a entender mejor como programar en R, al ser más versátil que los verbos. 

* Hay algunas cosas que son más fáciles de escribir en este estilo. 

**Desventajas:**

* Es complicado de escribir (hay que usar muchos paréntesis). 

* Es menos legíble que R - tidy (los corchetes son menos entendibles que los verbos). 

* La curva de aprendizaje es más elevada, por lo que puede desalentar a los estudiantes nuevos. 


### R - tidyverse

**Ventajas:** 

* Es muy legible, y fácil de entender. 

* Tiene una curva de aprendizaje muy rápida. 

* La escritura de código se facilita al poder concatenar (pipear) nuestos comandos. 

* Cuenta con el uso de verbos que facilitan la lectura de lo que estamos programando. 

* Es la manera moderna de aprender R, y los materiales de referencia se están escribiendo en este estilo. 

* Filosofía de programación congruente con múltiples librerías de R (como ggplot2, stringr, purrr, etc). 

* Tiene a la pipa %>% :3.

**Desventajas:**

* Es algo lento (en comparación con el R - base).

* Muchas personas (que ya trabajaban cómodas con R-Base) apenas estan aprendiendo a utilizarlo. 

**PREGUNTA: Cuál estilo/sabor recomiendo?**

**R:** Ambos son muy buenos. 

**PREGUNTA: Cuál utilizo yo?**

**R:** Ambos.

Es por esto que hay que estar preparados para cualquier situación que se atraviese en temas de programación en R. 

## R-base

**Formulario rapido:** 

* Si `x` es un vector (un vector de texto, lógico, numérico o factor categórico), x[1] seleccionará el elemento 1 del vector `x`. 

* Si `x` es un objeto tabular (un `dataframe`, `tibble` o `matrix`), se utiliza una coma dentro de los corchetes. Lo que se coloque a la izquierda de la coma seleccionará las filas de `x`, mientras que lo que se coloque a la derecha de la coma seleccionará las columnas de `x`. 

$$x[filas,columnas]$$

**Subsetting**

Sea `x` un objeto `dataframe`, `tibble` o `matrix`, entonces: 

* `x[1,]` seleccionará la fila numero `1`;

* `x[,1]` seleccionara la columna numero `1`;

* `x[-1,]` removerá la fila numero `1`;

* `x[,-c(1,3,5,7)]` removerá las columnas numero `1, 3, 5 y 7`;


**Creación de nuevas variables**

Sea `x` un objeto `dataframe` o `tibble` entonces: 

* `x$nombre_variable` seleccionará la variable llamada `nombre_variable` del objeto `x`. 

* `x$nueva_columna <- c(1,2,3,4,5)` creará una nueva columna dentro de `x`, cuyo nombre será `nueva_columna` y que contendrá los valores del 1 al 5 _sí y sólo sí_ la columna `x` tiene 5 renglones de tamaño. 

* `x[,c("Nombre", "Apellido")]` seleccionará las columnas llamadas exactamente "Nombre" o "Apellido".

**Filtrado**

Sea `y` un vector lógico (es decir, que toma valores TRUE o FALSE) el cual se le pasa a un objeto `x`, `dataframe`, `tibble` o `matrix`, entonces la tabla se filtrará, quedando aquellos renglones o columnas en los que el objeto `y` sea TRUE y se eliminarán los renglones o columnas en donde el objeto `y` sea FALSE. 

Eso significa que: 

* Si el objeto `x` es un vector de tamaño 5, entonces 

        `x[c(TRUE, TRUE, FALSE, TRUE, FALSE)]`

seleccionará los elementos `1, 2 y 4`.

Ejemplo práctico: 

```{r}
data("mtcars")

# Renglones que cumplen la condicion que se expresa aca abajo
vector_logico <- mtcars$hp > 100

# Solo nos quedamos con los renglones donde los hp sean mayores a 100
mtcars[vector_logico,]

# Ahora, quedemonos con los renglones de los carros que tienen exactamente 8 cilindros
vector_logico <- mtcars$cyl == 8

mtcars[vector_logico,]

# En un solo paso 
mtcars[mtcars$cyl == 8,]

# Doble filtro, ahora quedemonos con los que tienen exactamente 8 cilindros y mas de 250 hp
mtcars[mtcars$cyl == 8 & mtcars$hp > 250,]

```

**Reordenamiento**

Sea `x` un vector cuyos elementos tienen un orden que va de 1 hasta n, y deseamos cambiar el orden de sus elementos, entonces introducimos dentro de los corchetes un vector numérico que seleccione el orden y los elementos que deseamos, por ejemplo:

`x[c(7,2,3,1,7),]` seleccionará las filas numero `7, 2, 3, 1 y 7 nuevamente`.

Si deseamos que el vector se ordene de manera ascendente, descendente o por orden alfabético `[A-Z]`, entonces utilizamos la función `sort()`. 

Sea `x` un vector numérico, entonces: 

* `sort(x)` ordenará los elementos de manera ascendente (menor a mayor). 

* `sort(x, decreasing = TRUE)` ordenará los elementos de manera descendente (mayor a menor).

Sea `x` un vector de texto, entonces: 

* `sort(x)` ordenará los elementos de la A a la Z. 

* `sort(x, decreasing = TRUE)` ordenará los elementos de la Z a la A. 


Para practicar, vamos a hacer un ejemplo práctico. 

## Ejemplo práctico, manipulando la base de los tweets de la película Parásitos, ganando el Oscar. 

Para el ejemplo práctico de hoy, vamos a llevar a cabo las manipulaciones básicas que vimos el semestre pasado.

```{r, cache=FALSE, message=FALSE, warning=FALSE}
# Librerias
library(readxl)
library(tidyverse)

# Abrimos la base
bd <- read_xlsx("tweetsParasite.xlsx")

```

Manipulación de base de datos. 

1. Queremos quedarnos con las siguientes columnas: 

* `screen_name`

* `source`

* `text`

* `display_text_width`

* `created_at`


```{r}
# En tidy 
bd <- bd %>% 
  select(screen_name, source, text, display_text_width, created_at)

# En r-base
bd[,c("screen_name", "source", "text", "display_text_width", "created_at")]

```

_Ojo con las comillas!_

2. Queremos quedarnos con los renglones que van del primero al 501. 

```{r}
# En tidy 
bd %>% 
  head(501)

# En rbase
bd[1:501,]

```

3. Queremos quedarnos con los renglones 1, 3, 5, 7 y 12,001. 

```{r}
# En tidy 
bd %>% 
  slice(c(1,3,5,7,12001))

# En rbase
bd[c(1,3,5,7,12001),]

```

4. Queremos quedarnos con los renglones cuyos tweets hayan sido menores de 25 caracteres, y con las columnas `screen_name` y `text`.

```{r}

# En tidy 
bd %>% 
  filter(display_text_width <= 25) %>% 
  select(screen_name, text)
  
# En base
vectorLogico <- bd$display_text_width <= 25
bd[vectorLogico, c("screen_name", "text")]

```

5. Queremos crear una variable (`tamanio`) que nos diga si el tweet es chico (menor a 50 caracteres) o grande (mayor a 100 caracteres). 

```{r}
# En tidy 
bd %>% 
  mutate(tamanio = ifelse(display_text_width >= 100, 
                         "Grande", 
                         "Pequenio"))
# En R-base
bd$tamanio <- ifelse(bd$display_text_width >= 100, 
                         "Grande", 
                         "Pequenio")
```

6. Queremos quedarnos solo con los tweets que fueron escritos en Twitter para Android ("Twitter for Android").

```{r}
# En tidy 
bd %>% 
  filter(source == "Twitter for Android")
  
# En R-base
bd[bd$source == "Twitter for Android",]

```

7. Otras operaciones. 

```{r}

# Renombrar las variables una por una
names(bd)[1] <- "NombreUsuario"

# Renombrara todas las variables de golpe
names(bd) <- c("NombreUsuario", "fuenteDelTweet", 
               "Texto", "Tamanio", "Fecha de Creacion", 
               "clasificacion")

bd

# Arrange por tamano (menor a mayor)
bd[order(bd$Tamanio),]
bd[order(bd$Tamanio, decreasing = TRUE),]

```


**Nota! group_by() y summarise() mejor ni lo intenten, esta bien complicado.**

