---
title: "Laboratorio 5 - Periodismo de Datos"
author: "Juvenal Campos"
date: "3/23/2020"
output:
  prettydoc::html_pretty:
    theme: leonids
    highlight: github
---


```{r setup, include=FALSE}
knitr::opts_chunk$set(echo = TRUE)
```

Vamos a seguir explorando las tablas de Contingencia para cruzar dos o mas variables entre si, asi como seguir practicando el uso de las bases de datos etiquetadas. 

* El día de hoy vamos a revisar: 

1. **Tareas:** Ver para que sirve cada uno de los paquetes que utilizamos.

2. **Ejemplo:** Utilizaremos una base de datos de admisiones a _cierta_ universidad para ver si hay una discriminación por género en los procesos de admisión. 

# Librerías a utilizar. 

Utilizaremos las siguientes librerías: 

* `sjlabelled`, para poner etiquetas a nuestras tibbles y data.frames. 

* `sjmisc`, para poder realizar cruces de variables en bases de datos. 

* `tidyverse`, para manipular bases de datos y usar la pipa `%>%`. 

```{r cache=FALSE, message=FALSE, warning=FALSE}
# Cargamos las liberias: 
library(sjlabelled)
library(sjmisc)
library(tidyverse)
```

Procesado de la base de datos.

```{r cache=FALSE, message=FALSE, warning=FALSE}
# Cargamos la base de datos 
load("Admissions.RData")
(Ad  <- as_tibble(Admissions) %>% 
  rename(Admitido = Admit, 
         Sexo = Gender,
         Departamento = Dept) %>% 
  mutate(Admitido = case_when(Admitido == "Admitted" ~ 1, 
                              Admitido == "Rejected" ~ 0), 
         Sexo = case_when(Sexo == "Male" ~ 1, 
                          Sexo == "Female" ~ 2)
         )   )

# Guardamos la base para el exámen: 
write.csv(Ad, "Admisiones.csv", na="", fileEncoding = "UTF-8", row.names = FALSE)
```

A partir de la base de datos que tenemos de admisiones, vamos a generar variables etiquetadas: 

```{r cache=FALSE, message=FALSE, warning=FALSE}

Ad <- read_csv("https://raw.githubusercontent.com/JuveCampos/presentaciones/master/PdD2020/Admisiones.csv")

# 1. Generamos las etiquetas de las columnas. 
Ad$Admitido <- set_label(Ad$Admitido, "Condición de admisión a la Universidad")
Ad$Sexo <- set_label(Ad$Sexo, "Sexo o genero del aspirante")
Ad$Departamento <- set_label(Ad$Departamento, "Departamento académico")
```

Ahora generamos las claves de los datos de las variables.

**Claves:**

* En la columna _Admitido_: 

> 1: admitido; 0: rechazado

* En la columna Sexo: 

> 1: Hombre; 2:Mujer

* En la columna departamento, cada letra hace referencia a un Departamento Académico distinto.  

```{r cache=FALSE, message=FALSE, warning=FALSE}

# Recodificamos variables: 
Ad <- Ad %>% 
  mutate(Admitido = rec(Admitido, rec = "1=1 [Admitido]; 0=0 [Rechazado]"), 
         Sexo = rec(Sexo, rec = "1=1 [Hombre]; 2=2 [Mujer]"))

# Generamos una flat table por renglones
flat_table(Ad, Admitido, Sexo, margin = "row")

# Generamos una flat table por columnas
flat_table(Ad, Admitido, Sexo, margin = "col")

```

**¿Qué conclusiones podemos sacar de estas tablas? **

**¿Qué procedería a partir de estas tablas?**


# Desagregando los datos por Departamento. 

Ahora, vamos a desagregar los datos por departamento, para ver si hay departamentos que aportan más a la discriminación en las admisiones por género. 

```{r}

# 1. Cuantos departamentos hay? 
get_labels(Ad$Departamento)
# Hay 5 departamentos. 

# Obtenemos una flat_table de 3 variables 
flat_table(data = Ad, Admitido, Sexo, Departamento)
flat_table(data = Ad, Admitido, Sexo, Departamento, margin = "col")

# Obtenemos las flat_tables por departamento: 

# A
Ad %>% 
  filter(Departamento == "A") %>% 
  flat_table(Admitido, Sexo, margin = "row")

# B
Ad %>% 
  filter(Departamento == "B") %>% 
  flat_table(Admitido, Sexo, margin = "row")

# C
Ad %>% 
  filter(Departamento == "C") %>% 
  flat_table(Admitido, Sexo, margin = "row")

# D
Ad %>% 
  filter(Departamento == "D") %>% 
  flat_table(Admitido, Sexo, margin = "row")

# E
Ad %>% 
  filter(Departamento == "E") %>% 
  flat_table(Admitido, Sexo, margin = "row")

```

**¿A qué conclusiones llegamos al ver estas tablas?** 


# Gráficas 

Realizaremos ahora gráficas para explorar los datos. 

```{r cache=FALSE, message=FALSE, warning=FALSE}
# Librerias
library(ggplot2)

# Gr'aficas de admitidos
Ad %>% 
  group_by(Departamento, Sexo, Admitido) %>% 
  count() %>% 
  ggplot(aes(x = as_factor(Sexo), y = n, fill = as_factor(Admitido))) + 
  geom_col(position = "dodge") +
  facet_grid(. ~ Departamento)
  
```


