---
title: "Laboratorio 3 - Periodismo de Datos"
author: "Juvenal Campos"
date: "2/24/2020"
output:
  prettydoc::html_pretty:
    theme: leonids
    highlight: github
---

```{r setup, include=FALSE}
knitr::opts_chunk$set(echo = TRUE)
```

# Laboratorio 3. 

Contenido: 

En este laboratorio abordaremos los siguientes temas: 

1. Las librerías `sjmisc` y `sjlabelled`.

2. ¿Qué significa usar labels? 

**Referencias:**

* https://strengejacke.github.io/sjmisc/articles/exploringdatasets.html


# 1. Las librerías `sjmisc` y `sjlabelled`.

Las librerías `sjmisc` y `sjlabelled` son librerías que nos permiten realizar diversas funciones con bases de datos. Se usan, especialmente, para trabajar con datos de encuestas. 

El paquete `sjmisc` presenta una ventaja comparativa al poder trabajar bien con datos etiquetados, debido a que ofrece opciones para transformación de datos con estas características. 

Para el ejemplo de hoy, utilizaremos los datos de la encuesta `efc`, la cual contiene información sobre la situación de los cuidadores de adultos mayores en Europa (proyecto EUROFAMCARE). 

### Instalación. 

Las librerías se instalan como cualquier otro paquete de R. 

```{r, eval=FALSE}
library(pacman)
p_load(sjmisc, sjlabelled)
```

### Datos labeleados

```{r, message=FALSE, cache=FALSE, warning=FALSE}
# Librerias
library(sjmisc)
library(dplyr)
data(efc)

# Exploramos la base de datos
head(efc)

# Vemos los nombres de los datos
names(efc)

# Ahora la vemos en el View
# View(efc)
# Ves la diferencia?

# Obteniendo las etiquetas: 
library(sjlabelled)

# Funcion para obtener las etiquetas de una variable
sjlabelled::get_labels(efc$e42dep)

# Funcion para obtener las etiquetas de todas las variables del data.frame
sjlabelled::get_label(efc)

# Funcion para obtener los valores asociados a esas etiquetas.
sjlabelled::get_values(efc$e42dep)

```

## Funciones 

### Imprimir frecuencias con etiquetas. 

**Qué contiene esta base de datos?**

Lo primero que nos podría interesar es probablemente la distribución del sexo. Podemos checar las frecuencias de los datos etiquetados con la función `frq`. Esta función requiere un vector o data.frame como entrada e imprime la etiqueta de la variable en la primera linea, seguida de una tabla de frecuencia con valores, etiquetas, conteos y porcentajes de los datos del vector. 

```{r}
# Imprimimos la variable de sexo?
frq(efc$c161sex)
```

Las mujeres son el 75.55 % de la muestra. 


### Encontrando variables en un data.frame

Para encontrar variables en un data.frame etiquetado, utilizamos la función `find_var()`: 

```{r}
# Esta función nos encuentra la columna con la palabra especificada
find_var(efc, "dependency", out = "table")

# Esta función nos da la columna con la palabra especificada
find_var(efc, "dependency", out = "df") %>% head()

# Esta función nos encuentra el numero de la columna con la palabra especificada
find_var(efc, "dependency", out = "index")

```

## Tablas cruzadas. 

El paquete nos permite cruzar dos variables para ver la relación que hay entre ellas. Por ejemplo, a partir de cruzar la variable de sexo con la de dependencia del cuidado respecto al cuidador. 

```{r}
# Tabla que muestra la distribución de personas con cuidados con respecto al sexo del cuidador. 
flat_table(efc, e42dep, c161sex)

# Proporciones, en función del sexo, 
flat_table(efc, e42dep, c161sex, margin = "col")

```

# Recodificando variables. 

Vamos a generar una nueva variable llamada "carga" a partir de la variable `neg_c_7` (Impacto negativo con 7 items). 

Para esto, vamos a utilizar la función de recodificación, `rec`, para asignar etiquetas a los valores numéricos de una variable. 

```{r}
# Obtenemos la etiqueta de la columna
get_label(efc$neg_c_7)

# Obtenemos la etiqueta de los valores
get_labels(efc$neg_c_7)

# Obtenemos los valores
unique(efc$neg_c_7) %>% sort()

# Obtenemos las frecuencias
frq(efc$neg_c_7)

# generamos la nueva variable, con rec
efc$carga = rec(efc$neg_c_7, 
  rec = c("min:9=1 [baja]; 10:12=2[moderada]; 13:max=3[alta]; else=NA"), 
  var.label = "Carga subjetiva",
  as.num = FALSE # Para que nos de un factor
  )

# Obtenemos etiquetas
get_labels(efc$carga)
get_values(efc$carga)

# Obtenemos frecuencias a partir de las etiquetas
frq(efc$carga)

```



