---
title: "Laboratorio 5 - Periodismo de Datos"
author: "Juvenal Campos"
date: "3/23/2020"
output:
  prettydoc::html_pretty:
    theme: leonids
    highlight: github
---

```{r setup, include=FALSE}
knitr::opts_chunk$set(echo = TRUE)
```

# Laboratorio 5. Periodismo de Datos. 

Vamos a seguir explorando las tablas de Contingencia para cruzar dos o mas variables entre si, asi como seguir practicando el uso de las bases de datos etiquetadas. 

* El día de hoy vamos a revisar: 

1. **Tareas:** Ver para que sirve cada uno de los paquetes que utilizamos.

2. **Ejemplo:** Utilizaremos una base de datos de admisiones a _cierta_ universidad para ver si hay una discriminación por género en los procesos de admisión. 

### Breve Comercial 

Este ejemplo viene de la clase 5 del curso de la Escuela de Métodos de **Modelos estadísticos** de Javier Márquez  [@JMarquezP](https://twitter.com/JMarquezP). Si estan interesados en el programa, la liga es la siguiente: 

> https://www.lnpp.mx/evento/modelos-estadisticos/

Igualmente, para entender mejor el contexto de este problema, se recomienda leer el siguiente artículo de [Medium](https://medium.com/@dexter.shawn/how-uc-berkeley-almost-got-sued-because-of-lying-data-aaa5d641f571). 

# Librerías a utilizar. 

Utilizaremos las siguientes librerías: 

* `sjlabelled`, para poner etiquetas a nuestras tibbles y data.frames. 

* `sjmisc`, para poder realizar cruces de variables en bases de datos. 

* `tidyverse`, para manipular bases de datos y usar la pipa `%>%`. 

```{r cache=FALSE, message=FALSE, warning=FALSE}
# Cargamos las liberias: 
library(sjlabelled)
library(sjmisc)
library(tidyverse)
```


```{r cache=FALSE, message=FALSE, warning=FALSE, eval=FALSE, echo=FALSE }
# Cargamos la base de datos 
load("Admissions.RData")
(Ad  <- as_tibble(Admissions) %>% 
  rename(Admitido = Admit, 
         Sexo = Gender,
         Departamento = Dept) %>% 
  mutate(Admitido = case_when(Admitido == "Admitted" ~ 1, 
                              Admitido == "Rejected" ~ 0), 
         Sexo = case_when(Sexo == "Male" ~ 1, 
                          Sexo == "Female" ~ 2)
         )   )

# Guardamos la base para el exámen: 
write.csv(Ad, "Admisiones.csv", na="", fileEncoding = "UTF-8", row.names = FALSE)
```

Leemos la base de datos proveniente de la siguiente dirección web: https://raw.githubusercontent.com/JuveCampos/presentaciones/master/PdD2020/Admisiones.csv

```{r cache=FALSE, message=FALSE, warning=FALSE}

Ad <- read_csv("https://raw.githubusercontent.com/JuveCampos/presentaciones/master/PdD2020/Admisiones.csv")

head(Ad)
```

Esta base de datos contiene información de solicitudes de admision estudiantiles a diversos programas de licenciatura de una _muy reconocida universidad de los Estados Unidos_.

Contiene 3 columnas, las cuales son: 

* `Admitido`, la cual nos dice si un estudiante fué admitido o fué rechazado del programa de la universidad al que solicitó entrar. 

* `Sexo`, el sexo del solicitante. 

* `Departamento`, el departamento académico de la Universidad al cual solicitó el ingreso. 

# Etiquetando variables. 

A partir de esta base de datos, vamos a generar variables etiquetadas.

_Les pegamos el post-it encima._

```{r cache=FALSE, message=FALSE, warning=FALSE}
# 1. Generamos las etiquetas de las columnas. 
Ad$Admitido <- set_label(Ad$Admitido, "Condición de admisión a la Universidad")
Ad$Sexo <- set_label(Ad$Sexo, "Sexo o genero del aspirante")
Ad$Departamento <- set_label(Ad$Departamento, "Departamento académico")
```

# Asignación de claves a los valores de la variable. 

Ahora generamos las claves de los datos de las variables.

**Claves:**

* En la columna _Admitido_: 

> 1: admitido; 0: rechazado

* En la columna Sexo: 

> 1: Hombre; 2:Mujer

* En la columna departamento, cada letra hace referencia a un Departamento Académico distinto, teniendo los siguientes departamentos: `A`, `B`, `C`, `D`, `E` y `F`.

* Recodemos, digo, recordemos como es el formato para hacer recodificación de una variable con el paquete `sjmisc`:

<b style = 'color:#015c44;'>"ClaveVieja1 = ClaveNueva1 [TextoEtiqueta1];<br><br>
ClaveVieja2 = ClaveNueva2 [TextoEtiqueta2];<br><br>
...<br><br>
ClaveViejaN = ClaveNuevaN [TextoEtiquetaN]"<br><br></b>

```{r cache=FALSE, message=FALSE, warning=FALSE}
# Recodificamos variables: 
Ad <- Ad %>% 
  mutate(Admitido = rec(Admitido, rec = "1=1 [Admitido]; 0=0 [Rechazado]"), 
         Sexo = rec(Sexo, rec = "1=1 [Hombre]; 2=2 [Mujer]"))
```

# Análisis de los datos: generando flat_tables. 

Ahora vamos a hacer los cruces de las variables. Recordemos del último laboratorio que los cruces los podemos hacer mediante las _tablas de contingencia_, las cuales _son tablas que se emplean para registrar y analizar la asociación entre dos o más variables, habitualmente de naturaleza cualitativa (nominales u ordinales)_.

* En este caso... **¿Qué nos interesa analizar?** 

Dado que sospechamos que en esta escuela hay una discriminación por género en el proceso de admisión, vamos a analizar **primero** las proporciones de alumnos rechazados y aceptados dentro del proceso de admisión. 


```{r cache=FALSE, message=FALSE, warning=FALSE}
# Generamos una flat table por renglones
flat_table(Ad, Admitido, Sexo, margin = "row")
```


```{r cache=FALSE, message=FALSE, warning=FALSE}
# Grafica de admitidos: 
Ad %>% 
  filter(Admitido == 1) %>% 
  group_by(Sexo) %>% 
  count() %>% 
  ggplot(aes(x = as_factor(Sexo), y = n, fill = as_factor(Sexo))) + 
  geom_col() + 
  scale_fill_manual(values = c("blue", "yellow"))

```


```{r cache=FALSE, message=FALSE, warning=FALSE}
# Generamos una flat table por columnas
flat_table(Ad, Admitido, Sexo, margin = "col")
```

*¿Que nos dice la tabla anterior?* 

Que del total de mujeres que solicitaron admisión, fueron rechazadas casi el 70 % de ellas, mientras que de los hombres que solicitaron admisión, tan solo fueron rechazados el 55 %.

**¿A qué conclusión llegamos entonces al ver estas tablas? Comenten entre todos.**

# Desagregando los datos por Departamento. 

Hay una variable que hace falta analizar: la admisión por departamento. 

Para esto, vamos a desagregar los datos por departamento, para ver si hay departamentos que aportan más a la discriminación en las admisiones por género. 

**¿Cómo se les ocurre que podamos afrontar esto analizando por departamento?. Comenten entre todos.**

```{r cache=FALSE, message=FALSE, warning=FALSE}
# 1. Cuantos departamentos hay? 
get_labels(Ad$Departamento)
# Hay 6 departamentos. 
```

```{r cache=FALSE, message=FALSE, warning=FALSE}
# Obtenemos una flat_table de 3 variables 
flat_table(data = Ad, Admitido, Sexo, Departamento)
```

```{r cache=FALSE, message=FALSE, warning=FALSE}
flat_table(data = Ad, Admitido, Sexo, Departamento, margin = "col")
```

```{r cache=FALSE, message=FALSE, warning=FALSE}
# A

# Tabla
Ad %>% 
  filter(Departamento == "A") %>% 
  flat_table(Admitido, Sexo, margin = "row")

# Grafica
Ad %>% 
  group_by(Departamento, Sexo, Admitido) %>% 
  count() %>% 
  # Aqui contamos los admitidos y rechazados por Dpto y Sexo
  filter(Departamento == "A") %>% 
  # Aqui nos quedamos solo con los del Dpto. A
  ggplot(aes(x = as_factor(Sexo), 
             y = n, 
             fill = as_factor(Admitido))) + 
  # Aquí declaramos los elementos Estéticos (los canales de Segasi)
  geom_col(position = "dodge") 
  # Aquí declaramos los elementos Geométricos (las marcas de Segasi)

```


```{r cache=FALSE, message=FALSE, warning=FALSE}
# B
Ad %>% 
  filter(Departamento == "B") %>% 
  flat_table(Admitido, Sexo, margin = "row")

# Grafica
Ad %>% 
  group_by(Departamento, Sexo, Admitido) %>% 
  count() %>% 
  # Aqui contamos los admitidos y rechazados por Dpto y Sexo
  filter(Departamento == "B") %>% 
  # Aqui nos quedamos solo con los del Dpto. A
  ggplot(aes(x = as_factor(Sexo), 
             y = n, 
             fill = as_factor(Admitido))) + 
  # Aquí declaramos los elementos Estéticos (los canales de Segasi)
  geom_col(position = "dodge") 
  # Aquí declaramos los elementos Geométricos (las marcas de Segasi)

# C
Ad %>% 
  filter(Departamento == "C") %>% 
  flat_table(Admitido, Sexo, margin = "row")

# Grafica
Ad %>% 
  group_by(Departamento, Sexo, Admitido) %>% 
  count() %>% 
  # Aqui contamos los admitidos y rechazados por Dpto y Sexo
  filter(Departamento == "C") %>% 
  # Aqui nos quedamos solo con los del Dpto. A
  ggplot(aes(x = as_factor(Sexo), 
             y = n, 
             fill = as_factor(Admitido))) + 
  # Aquí declaramos los elementos Estéticos (los canales de Segasi)
  geom_col(position = "dodge") 
  # Aquí declaramos los elementos Geométricos (las marcas de Segasi)

# D
Ad %>% 
  filter(Departamento == "D") %>% 
  flat_table(Admitido, Sexo, margin = "row")

# Grafica
Ad %>% 
  group_by(Departamento, Sexo, Admitido) %>% 
  count() %>% 
  # Aqui contamos los admitidos y rechazados por Dpto y Sexo
  filter(Departamento == "D") %>% 
  # Aqui nos quedamos solo con los del Dpto. A
  ggplot(aes(x = as_factor(Sexo), 
             y = n, 
             fill = as_factor(Admitido))) + 
  # Aquí declaramos los elementos Estéticos (los canales de Segasi)
  geom_col(position = "dodge") 
  # Aquí declaramos los elementos Geométricos (las marcas de Segasi)

# E
Ad %>% 
  filter(Departamento == "E") %>% 
  flat_table(Admitido, Sexo, margin = "row")

# Grafica
Ad %>% 
  group_by(Departamento, Sexo, Admitido) %>% 
  count() %>% 
  # Aqui contamos los admitidos y rechazados por Dpto y Sexo
  filter(Departamento == "E") %>% 
  # Aqui nos quedamos solo con los del Dpto. A
  ggplot(aes(x = as_factor(Sexo), 
             y = n, 
             fill = as_factor(Admitido))) + 
  # Aquí declaramos los elementos Estéticos (los canales de Segasi)
  geom_col(position = "dodge") 
  # Aquí declaramos los elementos Geométricos (las marcas de Segasi)

```


# Gráficas 

Realizaremos ahora gráficas para hacer la comparativa final: 

```{r cache=FALSE, message=FALSE, warning=FALSE}
# Librerias
library(ggplot2)

# Gr'aficas de admitidos
Ad %>% 
  group_by(Departamento, Sexo, Admitido) %>% 
  count() %>% 
  ggplot(aes(x = as_factor(Sexo), y = n, fill = as_factor(Admitido))) + 
  geom_col(position = "dodge") +
  facet_grid(. ~ Departamento)
  
```


